臺灣高雄地方法院民事判決　　　　　　　96年度保險字第34號
原　　　告　丁○○
法定代理人　丙○○○
訴訟代理人　李淑妃律師
被　　　告　南山人壽保險股份有限公司
法定代理人　戊○○
訴訟代理人　朱惠君律師
上列當事人間請求給付保險金事件，經本院於民國96年9 月21日
言詞辯論終結，判決如下：
    主      文
原告之訴及假執行之聲請均駁回。
訴訟費用由原告負擔。
    事實及理由
一、本件原告起訴主張伊父傅中興於民國92年3 月28日乃以伊為
    保險受益人而向被告投保新人身意外傷害保險契約，投保金
    額為新台幣（下同）2,000,000 元，嗣被保險人傅中興於同
    年7 月1 日在台北縣新莊市○○路361 號3 樓租賃處之浴室
    滑倒，經緊急送醫急救後仍不治死亡，而台灣板橋地方法院
    檢察署法醫於此之相驗結論為「心肺衰竭」，嗣伊於同年7
    月21日向被告申請理賠，惟遭被告以被保險人非意外死亡而
    拒絕，伊於請求理賠未果後乃依伊父生前遺願而捐出大體供
    輔仁大學醫學系解剖實驗，而該校於95年1 月完成大體解剖
    實驗後發現，被保險人傅中興顱內有拳頭大之血塊，其自係
    因頭部受撞擊後顱內流血致死而為意外死亡，且伊並係於斯
    時始知被保險人意外死亡之原因，伊自知情後請求理賠，自
    未逾法定之時效期間，而被告既無法舉證證明被保險人之死
    亡係出於疾病引起之原因，被告自應契約之約定給付身故保
    險金2,000,000 元，為此爰依保險契約之約定提起本訴，請
    求判令被告應給付2,000,000 元及自起訴狀繕本送達之翌日
    起至清償日止按年息10% 計算之利息，並願供擔保請准宣告
    假執行。
二、被告則以伊就系爭保險須負給付保險金之責者，須以被保險
    人因遭受非由疾病引起之外來突發事故所致之死亡始足當之
    ，且原告就此債權發生之原因即「意外傷害事故」須先負舉
    證責任，且須提出該意外傷害事故係造成被保險人死亡原因
    之醫理上證明始可，而原告雖提出輔仁大學醫學系大體解剖
    報告而主張被保險人傅中興係因意外傷害事故而致身故，惟
    該大體解剖報告書有關顱內出血之記載僅係單純說明被保險
    人之遺體有顱內出血之現象而已，然顱內出血之原因，一般
    可區分為自發性及外傷性兩種，自發性之顱內出血原因主要
    包括高血壓性腦出血、動脈瘤破裂引起之蜘蛛膜下腔出血、
    動靜脈畸形或其他顱內血管異常引起之顱內出血，顱內動脈
    病變、血液凝集病變、中樞神經感染、藥物成癮等，外傷性
    之顱內出血依出血部位可區分為硬腦膜外、硬腦膜內、蜘蛛
    膜下腔、腦內及腦室內血腫等，是以被保險人經解剖雖發現
    有顱內出血之現象，惟該現象不必然代表被係險人係因外來
    事故導致顱內出血，且該顱內出血亦不必然與被保險人之死
    亡有關，況且該報告之內容僅係就大體解剖後過程所見之觀
    察為記錄而已，其並未就被保險人之死因是否與顱內出血有
    關作任何之鑑定或判斷，亦未指出被保保險人顱內出血之原
    因，原告所提之解剖報告自尚不足作為有利其主張之論證，
    況系爭保險契約之被保險人傅中興係於92年7 月l 日即已身
    故，原告自斯時起即得行使其保險金請求權，而其雖曾於同
    月2l日向伊請求給付保險金，惟其並未於請求後6 個月內起
    訴，依民法第130條規定，其時效視為不中斷，故原告之保
    險金請求權於94年7 月l 日即已時效完成，伊自得以此而為
    抗辯，原告之請求自為無據等語為辯，並聲明求為判決駁回
    原告之訴及假執行之聲請，如受不利之判決，且願供擔保請
    准免為假執行之宣告。
三、兩造不爭執之事項：
  (一)、原告之父傅中興於92年3 月28日乃以原告為保險受益人而
      向被告投保新人身意外傷害保險契約（投保金額2,000,00
      0 元），嗣被保險人傅中興於同年7 月1 日在台北縣新莊
      市○○路361 號3 樓租賃處乃經同住之乙○○發現倒臥仰
      躺於浴室之內，經緊急送醫仍不治死亡，台灣板橋地方法
      院檢察署法醫相驗後則於相驗屍體證明書載明死亡原因為
      「心肺衰竭」，嗣原告即於同年7 月21日向被告申請理賠
      惟遭拒，其則迄於96年3 月22日始向本院提起本件之訴。
  (二)、被保險人傅中興於92年7月2日零時20分經送至台北醫院急
      救，其到院時已無生命跡象，理學檢查結果身體並無明顯
      外傷，嗣於94年9 月12日經輔仁大學醫學院為大體解剖，
      其四肢、頭、胸、腹部等區域無任何外傷、異樣，惟以器
      械打開頭顱後發有血塊淤積在頭顱腔內，位置大部分在左
      臘額葉前方，並擴散至右腦額葉，血塊體積估計大約有10
      0-150cc，該校後於95年中將此結果通知原告。
四、本院就兩造必要爭點所為之判斷：
  (一)、被保險人傅中興之死亡是否為意外傷害所致之保險事故？
    (1)、按「民事訴訟如係由原告主張權利者，應先由原告負舉
        證之責，若原告先不能舉證，以證實自己主張之事實為
        真實，則被告就其抗辯事實即令不能舉證，或其所舉證
        據尚有疵累，亦應駁回原告之請求」、「請求履行債務
        之訴，除被告自認原告所主張債權發生原因之事實外，
        應先由原告就其主張此項事實，負舉證之責任，必須證
        明其為真實後，被告於其抗辯事實，始應負證明之責任
        ，此為舉證責任分擔之原則。」，最高法院17年上字第
        917 號、43年台上字第377 號分別著有判例。原告之父
        傅中興於上開時日乃以原告為保險受益人而向被告投保
        系爭意外傷害保險契約（投保金額2,000,000 元），嗣
        被保險人傅中興則於92年7 月1 日在租賃處經同住室友
        發現倒臥仰躺於浴室之內，惟經緊急送醫仍不治死亡已
        如上述，而系爭「新人身意外傷害保險契約」之第3 條
        乃明文定以：「被保家庭成員於本契約有效期間內，因
        遭受意外傷害事故，致其身體蒙受傷害而致成重大燒燙
        傷、殘廢或死亡時，依照本契約約定，給付保險金。前
        項所稱意外傷害事故，指非由疾病引起之外來突發事故
        。」等語，此有上開契約附卷可稽（卷19頁），是系爭
        保險契約之保險事故固已在契約有效期間內發生，惟依
        上開約定，保險人之被告就系爭保險金之給付，係就被
        保險人因外來突發之意外事故，致身體受傷或死亡時方
        負給付義務，而此所謂外來之事故，乃係指來自自身以
        外之事故而言，故保險受益人之原告欲依系爭保險契約
        申領保險金時，在被告否認其債權發生原因之事實時，
        其就此請求履行債務之訴，依前開說明，自應先就其主
        張之此項事實負舉證之責任，亦即原告當先證明被保險
        人傅中興係因非由疾病引起之自身以外之突發事故以致
        死亡之事實為真實後，被告於其抗辯之事實始應負證明
        之責任。
    (2)、原告主張被保險人傅中興係因在浴室滑倒之意外傷害事
        故而致身亡云云，無非以輔仁大學醫學院大體解剖報告
        為據，惟查：
      上該解剖報告乃載以「大體的外觀上，包括四肢、頭、
        胸、腹部等區域沒有任何外傷，沒有任何異樣，... 在
        使用器械打開頭顱後發有血塊淤積在頭顱腔內，位置大
        部分在左腦額葉的前方，並擴散至右腦額葉，... 血塊
        體積估計大約有100-150cc 」等語已如上述，而主持該
        大體解剖者即證人甲○○於本院審理時則到庭證稱：「
        （問：之前相驗時沒有發現任何異狀，但是你解剖時發
        現傅員頭顱腔內血塊淤積之可能原因係外力造成或因自
        發性所產生之顱內出血？）主要原因是血管破裂，造成
        大量血塊淤積，至於心臟及肺臟沒有明顯異狀。（問：
        顱內出血部分之原因為何？）外力有可能產生這種情形
        ，我們也不排除是自發性之可能性... （問：如果死者
        是外力而造成顱內大範圍出血，有可能是如死者這種出
        血情形？如果是外力造成，頭部會沒有外傷？）我們沒
        有特別注意大體的頭顱前葉部分是否有異樣或是受傷，
        但是死者頭骨是好的。（問：有無辦法從相驗卷照片裡
        面判斷出，大體當時頭顱部分有受傷？）頭顱左前方部
        分只有這張照片（相驗卷第6 頁），其他部分都是頭顱
        右後方。從這張頭顱頭髮邊緣左前方的照片隱約可以看
        出一點紅色的痕跡，我無法從照片判斷什麼，需要更進
        一步檢查。（問：死者這種出血狀況，假設是因為外力
        造成，不論是打擊或是跌倒造成，多大之力道才會造成
        大量出血？）腦部像豆腐一樣，撞擊後腦部會搖晃，遭
        到撞擊會造成多大範圍之出血，我無法判斷。但大體頭
        顱部分沒有看到骨折或凹陷。（問：證人所謂外傷是指
        傷口的傷？）是的，但我沒有發現傷口。（問：出血性
        之腦中風是否可能造成額葉出血？）是有可能，但無法
        判斷大體是否如此。」等語，是被保險人傅中興死後大
        體之頭顱腔左腦額葉前方固有血塊淤積之情形，惟依證
        人甲○○所述，其主要原因為血管破裂而造成大量血塊
        淤積，然其成因則無法分辨係外力或自發性腦中風所造
        成，故該大體解剖報告書有關顱內出血之記載，自僅得
        據為被保險人生前有顱內出血現象之說明而已，由此尚
        無從據為被保險人係因在浴室滑倒之外力突發原因以致
        之證明；
      被保險人傅中興如上所述固係於前開時地經同住之訴外
        人乙○○發現倒臥仰躺於浴室之內而經緊急送醫不治死
        亡，事後其大體經解剖結果並發現有顱內出血之現象，
        且其發現經過及現場情形亦經證人乙○○到庭具結稱以
        ：「當時傅中興他說要洗澡，過半個小時，他都沒有出
        來，我和另一個宋先生兩個人，經由浴室之窗戶發現他
        躺在地上，當時傅中興是仰躺在地上，臉向門，腳向洗
        手台呈大字型，我們就將門踢開，... 等消防隊來之後
        ，將他檯出來時，傅中興他頭部沒有傷，但臉變成紫色
        ，沒有看到流血，看不出來有無瘀血，因為臉已經變成
        紫色。（問：當時看到傅中興時他腳呈大字形，腳的位
        置地板上有無什麼東西？）就是馬桶位置地方有二瓶清
        潔劑，一個是沐浴乳，一個是洗馬桶的，有一瓶已經倒
        地，一瓶是站著的。倒得那瓶，沒有看到有流出，那兩
        瓶是放在馬桶左後方牆角，那個浴室不是很大，傅中興
        人倒的位置，他是壹支腳在洗臉檯下邊（直的），壹支
        腳在浴缸牆邊（腳已經有點彎起來）。（問：當時地板
        有無潮濕？）我們發現他的時候，地板已經有點乾，但
        是還是濕濕的。（問：兩瓶是塑膠材質？）是，一個比
        較圓，一個比較扁，倒下那瓶是圓的。」等語，惟被保
        險人於事發後經送至台北醫院急救時，其到院時已無生
        命跡象，理學檢查結果身體並無明顯外傷，而輔仁大學
        醫學院為大體解剖時，其四肢、頭、胸、腹部等區域無
        任何外傷、異樣已如上述，另被保險人之大體為解剖後
        ，其頭顱部分並未見有骨折或凹陷，亦未發現傷口乙節
        ，亦如證人甲○○之上開所述，是被保險人傅中興經人
        發現時雖係仰躺倒臥於租賃處之浴室內，且該現場之地
        板在斯時仍為潮溼現象，地上並有翻倒之圓形塑膠瓶等
        情，如以被保險人係因在該浴室沐浴時不慎滑倒而致後
        腦部（因仰躺）撞及地面致使左腦前額葉血管破裂而造
        成大量出血，惟一般外傷性顱內大量出血者，常情大都
        係頭部遭重擊而生嚴重之腦震盪現象以致腦血管破裂，
        然依發現之證人乙○○上開所述，被保險人在經人發覺
        而抬出急救時其頭部並未發現有傷，且如上述被保險人
        在事發後送醫在院檢查時身體亦無明顯外傷，而其最後
        為大體解剖前之檢查亦查無頭部外傷等異樣，解剖後其
        頭顱部分亦未有骨折或凹陷，以此對照被保險人之身長
        達173cm 且體型略胖（見相驗卷驗斷書），其在該狹窄
        室內滑倒而後腦部著地撞擊之情形下得無任何嚴重挫傷
        、血腫或骨折，此與一般常情殊難想像，而原告復未能
        提出其他事證以證明被保險人確係因不慎滑倒以致顱內
        大量出血之事實，其主張被保險人係因滑倒之外力事故
        致死云云尚無足採。
  (二)、綜上所述，原告所提上開大體解剖報告書有關被保險人有
      顱內出血之記載，於此僅得據為被保險人生前有顱內出血
      現象之說明而無從據為其係因在浴室滑倒之外力突發原因
      以致之證明，而依被保險人頭部外觀並無損傷之情形觀之
      ，其顱內出血之現象尚難得推認應係其在該狹窄之浴室內
      因不慎滑倒致後腦部著地以生撞擊所致，且原告迄未能證
      明被保險人確係因不慎滑倒之外力事故以致顱內大量出血
      致死之事實，則依前開說明，原告既未能證明被保險人係
      因非由疾病引起之自身以外之突發事故以致死亡之事實為
      真，被告自無須負證明被保險人之死亡係出於疾病引起之
      原因之責任，今被保險人既非因來自自身以外之突發意外
      事故致身體受傷或死亡，保險人之被告就系爭保險契約自
      不負給付保險金之義務，亦無再探究原告就系爭保險契約
      所生之權利是否業已罹於時效之必要，從而原告請求被告
      應給付如聲明所示之金額及其遲延利息，依法即屬無據，
      自應予以駁回，而原告之訴既經駁回，其假執行之聲請即
      失所附，亦應併予駁回。
五、據上論結，本件原告之訴為無理由，合依民事訴訟法第78條
    ，判決如主文。
中　　華　　民　　國　　96　　年　　10 　　月　　5　　日
                        民事第三庭    法　官　黃宏欽
正本係照原本作成。
如不服本判決，應於送達後20日內，向本院提出上訴狀並表明上
訴理由，如於本判決送達前提起上訴者，應於判決送達後10日內
補提上訴理由書（須附繕本）。
中　　華　　民　　國　　96　　年　　10　　月　　5　　日
                                書記官　陳心儀
